臺灣高雄地方法院民事判決　　　　　　 93年度重訴字第554號
原　　　告　　甲○○
兼訴訟代理人　辛○○
被　　　告　　乙○○
　　　　 　 　庚○○
　　　　　　　己○○
　　　　　 　 戊○○
　　　　　 　 丙○○
　　　　　 　 丁○○
上六人共同　　王國論律師
訴訟代理人　　康進益律師
上列當事人間償還買賣價金事件，經本院於民國94年10月25日言
詞辯論終結，判決如下：
    主      文
被告應連帶給付原告新臺幣壹仟肆佰萬元，及其中新臺幣貳佰萬
元自民國八十一年四月一日起、其中新臺幣壹仟貳佰萬元自民國
八十一年四月二十九日起至清償日止按週年利率百分之五計算之
利息。
原告其餘之訴駁回。
訴訟費用由被告連帶負擔百分之五十四，餘由原告負擔。
本判決於原告以新臺幣肆佰陸拾柒萬元為被告供擔保後得假執行
，但被告如以新臺幣壹仟肆佰萬元為原告預供擔保後，得免為假
執行。
原告其餘假執行之聲請駁回。
    事實及理由
一、原告主張：伊等於民國81年間向被告以新台幣（下同）26,0
    00,000元之價格買受其等之被繼承人翁松柏與訴外人洪堯東
    、吳明德、吳婉華等4 人所共同出資購買之坐落台東縣卑南
    鄉○○段第1753之13、14、15、16地號土地中屬訴外人翁松
    柏所有之比例33.9% 計1.6276公頃之土地權利（嗣因土地重
    測，分別變更地號為豐年段第1128、1001、948 、1129號土
    地，下稱系爭土地），兩造並約定付款方式為：(1)、81 年3
    月27日付定金2,000,000 元(2)、同年月28日付第1 期款12,0
    00,000元(3)、同年5 月6 日付第2 期款12,000,000元，且因
    系爭土地當初係分別信託登記在訴外人吳婉華（上開第1753
    之13地號土地）、翁憲一名下（上開第1753之14、15、16地
    號土地），兩造即同時約定系爭土地需俟信託人與受託人成
    立協議同意辦理移轉登記時，始與訴外人洪堯東一併辦理轉
    讓手續，並於同年3 月27日簽訂預定土地權利買賣契約書（
    下稱系爭契約），嗣被告另於同年4 月18日再書立切結書明
    示將來如因糾紛而無法使伊等取得系爭土地權利時，其等即
    願連帶負賠償損失之責，詎伊等依約如數給付買賣價金予被
    告後，被告非但未積極協調受託人辦理移轉手續以履行其契
    約之給付義務，更放任訴外人翁憲一於84、85、88年間將系
    爭土地之全部陸續移轉登記予訴外人蔡趙錦女所有，是被告
    顯已無法依約交付系爭契約之標的物而有可歸責之給付不能
    情事，伊等乃於93年3 月17日寄發存證信函予被告為解除系
    爭契約之意思表示，為此爰依解除契約後之回復原狀請求權
    請求判令被告應連帶給付26,000,000元，及其中 2,000,000
    元自81年3 月27日、12,000,000元自同年月28日、12,000,0
    00 元自同年5 月6 日起均至清償日止，按週年利率5% 計算
    之利息，並願供擔保請准宣告假執行。
二、被告則均以：系爭契約乃屬權利之買賣，原告辛○○係因當
    年非法竊佔系爭土地900 餘坪，為免除系爭土地所有權人對
    其提出民、刑事訴訟，乃自願支付其非法占用土地之相當於
    租金之不當利得而簽訂系爭契約，並約定系爭土地需俟信託
    人與受託人成立協議同意辦理移轉登記時，始與訴外人洪堯
    東一併辦理轉讓手續，是被告並無給付不能之責任，況原告
    並未交付第2 期款12,000,000元而有未完全給付之情，依系
    爭契約第5 條之約定，被告即得不經催告解除系爭契約，今
    被告已於93年12月30日以答辯狀之送達向原告為解約之意思
    表示並沒收原告已繳付之價金，原告請求返還前開價款並無
    理由等語為辯，並聲明求為判決：駁回原告之訴及假執行之
    聲請，如受不利之判決，願供擔保請准免為假執行之宣告。
三、兩造不爭執之事項：
  (一)、原告於81年間向被告以26,000,000元之價格買受被告之被
      繼承人翁松柏與訴外人洪堯東、吳明德、吳婉華等4 人所
      共同出資購買而信託登記在訴外人吳婉華（上開第1753之
      13地號土地）、翁憲一名下（上開第1753之14、15、16地
      號土地）之系爭土地，兩造並約定付款方式為：(1)、81年
      3 月27日付定金2,000,000 元(2)、同年月28日付第1 期款
      12,000,000元(3)、同年5 月6 日付第2 期款12,000,000元
      ，且需俟信託人與受託人成立協議同意辦理移轉登記時，
      始與訴外人洪堯東一併辦理系爭土地之轉讓手續，兩造並
      於同年3 月27日簽訂系爭契約。
  (二)、被告乙○○曾持其餘被告之印章於系爭契約及81年4 月18
      日之切結書上用印，並收受定金2,000,000 元及第1 期款
      12,000,000元，且於事後給付承辦系爭契約簽訂之陳廷棟
      律師1,300,000元酬金。
  (三)、系爭土地業於84、85、88年間分別由訴外人翁憲一、吳婉
      華以買賣為登記原因全部移轉予訴外人蔡趙錦女所有。
  (四)、原告於93年3 月17日寄發存證信函予被告為解約之意思表
      示，被告則於同年12月30日以答辯狀之送達為解約之意思
      表示。
四、本院就兩造之必要爭點判斷如下：
  (一)、被告有無可歸責之給付不能事由？
      按「物之出賣人，負交付其物於買受人，並使其取得該物
      所有權之義務。權利之出賣人，負使買受人取得其權利之
      義務，如因其權利而得占有一定之物者，並負交付其物之
      義務。」，民法第348 條定有明文，又「物之出賣人固有
      使買受人取得該物所有權之義務，惟買賣契約成立後，出
      賣人為二重買賣，並已將該物所有權移轉於後之買受人者
      ，理論上，出賣人雖得向後之買受人洽商買回，惟其能否
      買回，取決於後之買受人願否出賣之不確定情況，因此，
      出賣人移轉該物所有權於原買受人之義務，即應認屬不能
      給付。」、「給付之障礙雖可得除去而未除去前，給付仍
      屬不能，例如買受人依買賣契約請求出賣人將第三人所有
      之物移轉或交付與買受人，自屬給付不能，該買受人自亦
      無從請求為不能之給付，且依社會通常觀念，如屬給付不
      能，即不問該給付不能之為主觀或客觀原因而異其效果，
      故民法第二百二十六條所給付之情形，應不限於客觀上給
      付不能，因之債權人依民法第二百五十六條規定，以債務
      人之給付有同法第二百二十六條之情形而解除契約時，亦
      不以客觀上給付不能為限。」，最高法院89年台上字第10
      85號、85年台上字第1389號分別著有裁判要旨可稽。本件
      被告固辯稱系爭契約係原告辛○○為避免遭原土地所有權
      人之民、刑事竊佔訴追而自願給付之相當於不當得利之租
      金，且系爭契約為權利之買賣，並須待日後與受託人協議
      同意辦理移轉登記時始與訴外人洪堯東一併辦理手續，其
      並無給付不能之情事云云，惟查：
    (1)、系爭契約第1 條第2 項、第2 條業約明「茲因買賣土地
        權利事項，經雙方同意，訂立契約條款如左：一、買賣
        標的物(二)標的物：本件買賣標的物即係就上開翁松柏所
        有之一點六二七六公頃（即四九二三點四九坪）土地之
        二六七二點七坪亦即(1)九四點七坪即翁松柏作為百年之
        用而以代筆遺囑方式將其中之20% 指定交由甲方之一乙
        ○○管理處分之部分(2)一六八八坪即剩下80% 中由翁松
        柏之妻、妾、子女共十四位繼承人平均分配，而由甲方
        六位繼承人共同取得之部分…二、議定價格：每坪土地
        之權利價格為新台幣（下同）壹萬元正，總價金為貳仟
        陸佰柒拾貳萬元正（尾數不計）」等語，而系爭契約並
        另於第1 條第3 項、第4 條分別約定過戶移轉之時間及
        登記、稅捐負擔等情，並為本院審閱契約無訛，是若如
        被告所指系爭契約約定之價金係原告自願支付相當於租
        金之不當利得，則原告為確保權益，其應逕自向土地登
        記名義人即訴外人翁憲一洽商繳付，何需與未有登記名
        義之被告締約並給付鉅額款項之理，且被告迄今均無法
        舉證說明原告係於何時、如何無權占用系爭土地，又其
        等係如何約定、計算相當於不當得利之租金等情，而系
        爭契約所約定之單價、總價則與購買之坪數互符一致，
        並如一般之土地買賣約定有過戶及稅捐、規費等事項，
        顯見本件應屬土地權利之買賣至明，被告依約自負使原
        告取得系爭土地權利之義務，其等所為上開辯解並無理
        由。
    (2)、系爭契約第1 條第3 項約定「(三)辦理移轉時期：本件買
        賣標的物因係屬土地權利之買賣，且上開說明所示之四
        筆土地目前地目為農地，且尚信託登記在吳婉華及翁松
        柏另一繼承人翁憲一名下，故甲乙雙方均認知須俟信託
        人及受託人成立協議，同意辦理移轉登記時，本件買賣
        標的物始與洪堯東一併辦理轉讓手續」等語，而系爭土
        地業於84、85、88年間分別由訴外人翁憲一、吳婉華以
        買賣為登記原因而全部移轉予訴外人蔡趙錦女已如前述
        ，是系爭土地約定移轉之時間固須以信託人與受託人成
        立協議同意辦理移轉時而定，惟系爭土地在此之前既已
        遭受託人之訴外人翁憲一、吳婉華出售並移轉登記予第
        三人，則縱系爭契約約定之履行期屆至，然被告屆時得
        否履行其依約應使原告取得系爭土地權利之義務，業取
        決於訴外人蔡趙錦女願否出售系爭土地之不確定狀態，
        揆諸前揭裁判所示，被告顯即已陷於給付不能之狀態，
        而被告於此並未能舉證其等屆時仍得自訴外人蔡趙錦女
        處取回系爭土地並移轉權利予原告，且依此情況顯見信
        託雙方於兩造締約後即均無協議處理之意及舉動而業違
        誠信，其辯稱並無給付不能之情事云云並無理由。
    (3)、系爭土地原為被告之被繼承人即訴外人翁松柏所有而於
        76年間分別信託登記於訴外人翁憲一、吳婉華名下已如
        前述，並有土地登記謄本等件附卷足參，而訴外人翁松
        柏於系爭契約訂定前已告死亡，亦為兩造所不爭執，是
        如依被告主張之系爭土地原為信託關係，則訴外人翁松
        柏與登記名義人之翁憲一、吳婉華間之信託關係於其死
        亡時應即告消滅（斯時尚未制定信託法，其間如無迴避
        法律強制規定之脫法行為，其等間應非信託關係而係借
        名登記契約，並得準用民法第550 條委任之法律關係以
        為適用），被告斯時已可依法請求受託之訴外人翁憲一
        、吳婉華移轉系爭土地之所有權以履行其等對原告所負
        之契約義務，且其等既負有此契約之履行義務，對系爭
        契約標的之情況自應詳為了解注意，而原告嗣亦曾多次
        寄發存證信函催促被告處理過戶事宜並通知其等訴外人
        翁憲一已擬將系爭土地出售他人等情，此亦有存證信函
        及回執等件附卷可參（卷附第200 至212 頁），是被告
        對系爭土地遭訴外人翁憲一出售他人之情即無法諉為不
        知，然被告對此並無任何之處置回應坐令系爭土地遭出
        售他人，其等對此陷於給付不能之情況自有可歸責之原
        因，原告據以主張解約自屬有據。
  (二)、原告有無支付第2期價金？
      按「民事訴訟如係由原告主張權利者，應先由原告負舉證
      之責，若原告先不能舉證，以證實自己主張之事實為真實
      ，則被告就其抗辯事實即令不能舉證，或其所舉證據尚有
      疵累，亦應駁回原告之請求。」，最高法院17年上字第91
      7 號著有裁判要旨可參。本件原告固主張其就第2 期價金
      已交付發票日為81年4 月29日，票據號碼AG0000000 ，面
      額10,500,000元之即期支票（下稱系爭支票）及現金1,50
      0,000 元予被告，且被告亦已交付承辦系爭契約之陳廷棟
      律師1,300,000 元酬金，足證其已付清全部價金云云，惟
      被告僅承認收受定金及第1 期價金計14,000,000元，餘則
      予以否認，而系爭契約第3 條則記載「三、價款支付日期
      ：(一)八十一年三月二十七日付定金：貳佰萬元正。收訖乙
      ○○(二)八十一年三月二十八日付第一期款：壹仟貳佰萬元
      正。收訖乙○○(三)八十一年五月六日付第二期款：壹仟貳
      佰萬元正」等語，是就定金及第1 期價金之部分原告固無
      庸舉證而可認定被告確已收受該筆款項，惟原告就第2 期
      價金自仍應負責證明其已交付，而查被告乙○○、戊○○
      於81年3 月至6 月之銀行帳戶往來明細資料並無26,000,0
      00 元之鉅額資金出入，此有第一商業銀行新興分行（94）
      一興字第265 號函暨附件在卷可稽，而被告於88年4 月 2
      日書立之付費收據乃記載「…契約金額新台幣貳仟陸佰萬
      元整一案該項地價款立書人領到後依據丈夫翁松柏委任陳
      廷棟律師全權辦理買賣契約條款分為二次交付陳廷棟律師
      酬金（買賣價款之百分之五計算）新台幣壹佰拾萬元整
      確實無訛」等語（卷附第131 頁），訴外人翁松柏與證人
      陳廷棟就系爭土地之處理事宜則約明「本案如因當事人和
      解撤回或捨棄而終結或有前款解約情事所定酬金仍當照約
      履行」等語，此有委任契約附於本院90年度訴字第2811號
      民事卷宗可參，又證人陳廷棟於本院審理時亦到庭具結證
      稱：「（系爭買賣價金26,000,000元是否已經付清？）我
      沒有親眼看到原告交付價金，但是乙○○簽字我有看到。
      」、「（本件後來為何無法履約？）聽說是付款不清楚，
      好像沒有付清價款，系爭土地也被過戶沒有辦法移轉。」
      等語（卷附第271 頁），是系爭契約約定之三筆價款數目
      均非小額，原告若確有支付之事實，在尚未逾銀行保管年
      限之情況下，其應有資金出入之資料可供查詢，然原告除
      提出系爭支票及發票日為81年4 月1 日面額2,000,000 元
      之支票外，並未提出其他之資金出入資料可供本院查詢，
      而被告名下帳戶亦無該筆鉅額資金之出入資料，且被告乙
      ○○於收受定金及第1 期款後均於系爭契約上簽收，而系
      爭支票之發票日為同年4 月29日乃早於第2 期款之付款時
      間，若原告有提前以系爭支票支付第2 期款之事實，其縱
      於交付價款時未及攜帶系爭契約供被告簽收，惟其仍得於
      日後請求補簽，衡情被告當無拒絕之理，且依前收款後簽
      收之慣例，原告亦無獨漏第2 期款簽收手續之理，又上開
      付費收據並未明白載述被告已收受全部26,000,000元價金
      ，且被告縱未收受全部之價金，依委任契約其等亦需給付
      證人陳廷棟律師1,300,000 元酬金，是被告給付證人陳廷
      棟1,300,000 元酬金乙情亦難據為有利於原告之事證，而
      原告於此並未能另行舉證證明其確有支付第2 期價金，被
      告辯稱系爭支票係支付第1 期款而非第2 期，81年4 月 1
      日面額2,000,000 元之支票係支付定金之言即非無據。至
      被告固曾以本院90年度訴字第2811號民事訴訟訴請證人陳
      廷棟返還酬金，惟經本院調閱該案之起訴狀與卷附原告所
      提之存證信函筆跡比對結果顯屬相同，而該案嗣亦經撤回
      ，是被告辯稱該案係由原告自書而配合用印，起訴狀所載
      內容亦非其本意等語即屬可採，原告上開主張並無理由。
  (三)、被告解約是否合法？
      按「解除權之行使，應向他方當事人以意思表示為之。」
      ，民法第258 條第1 項定有明文，又「按契約之一方違約
      時，他方得解除或終止契約者，此項解除權及終止權之行
      使固屬於他方，惟在他方解除或終止契約前，契約仍屬存
      在，契約當事人自應同受契約之拘束，他方仍應依債務之
      本旨履行其債務，如他方亦因違約而發生解除或終止契約
      之原因者，契約之一方亦得據以解除或終止契約，不因契
      約之一方曾經違約，即謂其不得行使此契約解除權或終止
      權。」，最高法院85年台上字第1416號著有裁判要旨可參
      。本件被告固辯稱原告未繳清全部價金，其自得依約解除
      契約而無須返還原告已付之價款云云，惟系爭契約第5 條
      固約定「乙方（即原告）如未按第三條所約定之價款支付
      日期履行付款，甲方（即被告）得不經催告解除本契約，
      既付價款乙方不得請求返還」等語，然原告縱有前開未依
      約付清價金之情，惟被告依約亦僅係於原告發生該違約情
      事時得「不經催告」予以解約，其等仍需依法向原告為解
      約之意思表示始屬合法，並非原告一發生違約事由，系爭
      契約即告當然解除，而原告固有未付清第2 期價金之違約
      事由，然被告同亦有給付不能之可歸責情事均已如前述，
      今兩造既均同有違約情事，而原告已於被告通知解約前之
      93年3 月17日寄發存證信函向之為解約之意思表示，而被
      告雖否認有收受該份解約信函，然原告於同年11月15日之
      起訴狀中已表明再以訴狀繕本之送達為解約之意思表示，
      並經被告分別於同年11月19、26、30日收受，此有起訴狀
      及送達證書等件在卷可稽，是前開解約之存證信函縱未送
      達被告亦已因事後訴狀繕本之送達而已補正，原告仍已合
      法解除系爭契約，今被告於原告合法解約後始於同年12月
      30日向原告為解約之意思表示，其等事後所為之解約即難
      謂為適法，被告上開抗辯並無理由。
  (四)、原告得請求返還之價額為何？
      按「契約解除時，當事人雙方回復原狀之義務，除法律另
      有規定或契約另有訂定外，依左列之規定：二、受領之給
      付為金錢者，應附加自受領時起之利息償還之。」、「數
      人負同一債務，明示對於債權人各負全部給付之責任者，
      為連帶債務。」，民法第259 條第2 款、第272 條第1 項
      分別定有明文。本件原告主張被告應返還26,000,000元及
      其利息，被告則辯稱其已解除系爭契約沒收原告已付之價
      金而無須返還云云，惟系爭契約業經原告合法解約已如前
      述，則於原告依法解除契約後，系爭契約既已溯及消滅，
      被告依法自應返還其所受領之給付及利息，而被告係於81
      年4 月1日及同年月29日分別受領原告交付之定金2,000,0
      00元及第1 期款12,000,000元亦如前述，且被告於81年 4
      月18日書立之切結書乃明載原告日後若無法取得系爭土地
      之權利，被告願連帶負補償其損失之責，此有切結書在卷
      可稽（卷附第19頁），並為被告所不爭執（卷附第306 頁
      ），則被告所應連帶負責返還之金額即應為原告所給付之
      14,000,000元，及其中2,000,000 元自81年4 月1 日，12
      ,000,000 元自同年月29 日起算之利息，被告辯稱無須返
      還及原告主張應返還超逾上開金額之部分均無理由。
    綜上，系爭契約為土地權利之買賣契約而與無權占有之不當
    得利無關，而被告就系爭土地因遭訴外人翁憲一、吳婉華變
    賣他人無法履行而陷於給付不能且有可歸責之原因，另原告
    雖僅給付定金及第1 期價金計14,000,000元而同有違約事由
    ，然被告於原告先行合法解約後始為解約之意思表示，其解
    約並非適法，而被告前已書立切結書明示對因系爭契約所生
    之損失負連帶賠償之責，從而原告依據解除契約後之回復原
    狀請求權請求被告應連帶給付14,000,000元，及其中2,000,
    000 元自81年4 月1 日起，12,000,000元自同年4 月29日起
    至清償日止按週年利率5%計算之利息範圍內為有理由，自應
    予以准許，其逾此範圍外之請求則屬無據，應予駁回。
五、本件兩造均陳明願供擔保請准為假執行或免為假執行之宣告
    ，經核均無不合，爰就原告勝訴部分，分別酌定相當之擔保
    金額准許之，至原告敗訴部分，其假執行之聲請即失所依附
    ，應予駁回。
六、本件判決之基礎已臻明確，兩造其餘攻擊防禦方法及舉證，
    核與判決無影響，爰不另一一論述，併此敘明。
七、據上論結：本件原告之訴為一部有理由、一部無理由，合依
    民事訴訟法第79條、第85條第2 項、第390 條第2 項、第39
    2 條，判決如主文。
中　　華　　民　　國　　94　　年　　11　　月　　18　　日
                  民事第五庭審判長法  官  黃宏欽
                                  法  官  王雅苑
                                  法　官　郭宜芳
正本係照原本作成。
如不服本判決，應於送達後20日內，向本院提出上訴狀並表明上
訴理由，如於本判決宣示後送達前提起上訴者，應於判決送達後
10日內補提上訴理由書（須附繕本）。
中　　華　　民　　國　　94　　年　　11　　月　　21　　日
                                  書記官　劉法萱
